臺灣高等法院民事裁定
                                   104年度重家上字第21號
上訴人即
被上訴人    甲○○
訴訟代理人  陳盈潔律師
            余欽博律師
被上訴人
即上訴人    乙○○
訴訟代理人  周依潔律師
            蘇家宏律師
上列當事人間因請求酌定與未成年子女之會面交往方式事件，本
院裁定如下：
    主  文
上訴人即被上訴人甲○○與未成年子女丁○○、丙○○於成年前
之會面交往，應依附表所示時間、地點及方式為之。
被上訴人即上訴人乙○○與未成年子女張○○於成年前之會面交
往，應依附表所示時間、地點及方式為之。
程序費用由兩造各自負擔二分之一。
    事實及理由
一、按當事人就家事訴訟事件與家事非訟事件之終局裁判聲明不
    服者，除別有規定外，適用上訴程序。法院就第41條第1項
    至第3項所定得合併請求、變更、追加或反請求之數宗事件
    ，應合併審理、合併裁判。但有下列各款情形之一者，得分
    別審理、分別裁判：請求之標的或其攻擊防禦方法不相牽
    連。兩造合意分別審理、分別裁判，經法院認為適當。依
    事件性質，認有分別審理、分別裁判之必要。家事事件法第
    44條第1項、第42條第1項分別定有明文。本件上訴人即被上
    訴人甲○○（下逕稱其姓名）向臺灣新北地方法院（下稱新北
    地院）訴請與被上訴人即上訴人乙○○（下逕稱其姓名）離婚
    ，及依民法第1056條第2項規定請求乙○○賠償非財產上之損
    害新台幣（下同）50萬元；依民法第1030條之1第1項規定請
    求乙○○給付夫妻剩餘財產差額之一半1,356萬5,483元，並請
    求酌定由伊行使兩造未成年子女丁○○（男，民國00年0月0日
    生，身分證統一編號：Z000000000號）、丙○○（男，00年00
    月0日生，身分證統一編號：Z000000000號）、張○○（男，0
    0年月00日生，身分證統一編號：Z000000000號，下均逕稱
    其姓名，合稱兩造子女）之親權，以及乙○○應按月給付每名
    未成年子女之扶養費用1萬元。新北地院於104年2月26日以1
    02年度婚字第762號判決（下稱原判決）准予兩造離婚，丁○
    ○、丙○○之親權由乙○○行使之，其等扶養費由乙○○負擔；張○
    ○之親權由甲○○行使之，其扶養費由甲○○負擔。兩造得依如
    原判決附表所示之會面交往方式、期間及地點，分別與兩造
    子女會面交往。且乙○○應給付甲○○904萬3,656元，及自本離
    婚判決確定翌日起至清償日止，按年息5%之利息，而駁回甲
    ○○其餘之訴。兩造均對其敗訴部分不服，提起上訴，惟於本
    院104年10月20日試行調解期日成立內容如下：㈠兩造同意離
    婚。㈡對於兩造所生未成年子女丁○○、丙○○權利義務之行使
    負擔，由乙○○任之；張○○權利義務之行使負擔，由甲○○任之
    。㈢兩造各自負擔所照顧未成年子女之扶養費，但甲○○應自1
    04年11月10日起，按月於每月10日前給付乙○○6,000元至丙○
    ○成年為止（見本院卷第172頁）。是本件僅餘兩造與未成年
    子女之會面交往方式及夫妻剩餘財產分配部分，應由本院依
    上訴程序合併審理及裁判（見本院卷第169頁），惟因酌定
    未成年子女會面交往方式與夫妻剩餘財產分配，分屬戊類家
    事非訟事件及丙類家事財產訴訟事件，事件性質迥異，所應
    適用程序法理不同，且兩造同意本院先予酌定子女會面交往
    方式（見本院卷第222頁反面），為恐延滯程序之進行及影
    響兩造與未成年子女會面交往之順利進行，本院認有分別裁
    判之必要，爰先予酌定兩造與未成年子女之會面交往方式，
    以資遵行，合先敘明。
二、次按法院得依請求或依職權，為未行使或負擔權利義務之一
    方酌定其與未成年子女會面交往之方式及期間，民法第1055
    條第5項亦有明文。另法院為前條裁判時，應依子女之最佳
    利益，審酌一切情狀，尤應注意下列事項：子女之年齡、
    性別、人數及健康情形。子女之意願及人格發展之需要。
    父母之年齡、職業、品行、健康情形、經濟能力及生活狀況
    。父母保護教養子女之意願及態度。父母子女間或未成年
    子女與其他共同生活之人間之感情狀況。父母之一方是否
    有妨礙他方對未成年子女權利義務行使負擔之行為。各族
    群之傳統習俗、文化及價值觀。前項子女最佳利益之審酌，
    法院除得參考社工人員之訪視報告或家事調查官之調查報告
    外，並得依囑託警察機關、稅捐機關、金融機構、學校及其
    他有關機關、團體或具有相關專業知識之適當人士就特定事
    項調查之結果認定之，民法第1055條之1亦有明定。經查：
  ㈠甲○○表示「就兩個大的小孩（即丁○○、丙○○）會面交往的方
    式是希望每月雙週的星期六上午10點到星期日晚上8點，由
    伊將丁○○、丙○○接到臺中同住。一方面可以讓丁○○和丙○○恢
    復和張○○的感情，也有助乙○○和張○○的探視。就張○○和乙○○
    的探視方式，尊重程序監理人的建議。」（見本院卷第222
    頁）等語。乙○○則認「希望可以有一個固定、正常的方式，
    讓伊和張○○可以有會面交往，否則感情無法建立，張○○很明
    顯有受到母親的影響，就算程序監理人有建議緩衝的時間，
    伊也同意給張○○緩衝時間，但是希望不要太長，也可讓伊帶
    張○○出去玩，而不是限定在某些社福機構，而得以輕鬆的方
    式來建立感情。另外丁○○、丙○○的部分，目前他們的狀況比
    較不適合舟車勞頓，希望現階段也是甲○○可以來臺北探視丁
    ○○、丙○○，而不是帶回臺中」（見本院卷第222頁反面）、
    「原判決所酌定之會面交往方式，伊認為並無任何不當之處
    」、「請將緩衝期間限定於判決確定後三月內，且僅原判決
    附表㈡⒈之會面交往時間縮短於『每月第一週、第三週週日上
    午10時起至下午8時止』，其餘部分仍繼續維持」、「伊與張
    ○○之間實際上並無任何相處上的問題，實無庸特別限制會面
    交往之地點或方式，而是繼續維持原判決所定伊得以自由帶
    張○○出遊玩、居住的方式」（見本院卷第196至197頁）等語
    。
  ㈡另本院為確保兩造子女之最佳利益，保障其表意權及聽審權
    ，經選定戊○○為程序監理人，根據其所提出之訪視報告書內
    容略載（見本院卷第193頁至第195頁）：
    ⒈受監理人對於法院裁定之理解能力
      ⑴○○與○○能理解法院裁定會影響自己未來探視方式的決定
        。
      ⑵○○較無法理解法院裁定對未來探視方式決定的影響。
    ⒉受監理人之意願
      ⑴○○與○○目能與母親維持穩定的探視。
      ⑵○○希望能在監理人的陪伴下，進行探視。
    ⒊受監理人是否適合或願意出庭陳述受監理人不適合出庭陳
      述，對受監理人的壓力太大且受監理人年紀較小，因此不
      適當。
    ⒋程序進行之適當場所、環境或方式程序進行的場所視當事
      人情況
      ⑴○○與○○在速食店安排。進行方式則以會談方式為主。
      ⑵○○在學校教室或公園進行，以繪畫佐以會談方式為主。
    ⒌程序進行之適當時間
      ⑴○○與○○目前為國一及高年級，上下午均有學校生活到5點
        ，之後要到補習班寫功課：適當時間為補習班課程結束
        後。開學之後，因應受監理人學校課程進度與生活，在
        放學時五點以後或假日進行。
      ⑵○○目前低年級，上午有學校生活，下午則至安親班至五
        點。此外，居住地在台中：適當時間為安親班課程結束
        後。開學之後，因應受監理人學校課程進度與受監理人
        之生活安排，在假日進行。
    ⒍其他有利於受監理人之本案請求方案
      ⑴○○與○○Ⅰ受監理人對於○○會面一事，父母雙方無法達成共
        識，而有所擔心，並可能產生忠誠度衝突，此部分會影
        響受監理人對母親原有的信賴與感受。建議能使父母親
        雙方了解，他/她們的歧見將對其子女○○與○○之身心發
        展造成負面影響。Ⅱ應避免透過子女傳遞探視會面之相
        關訊息，建議由父母雙方親自或透過律師聯繫為佳。Ⅲ○
        ○在面對○○不願會面一事，對自我的不安與懷疑，均可
        能對受監理人在心理發展上造成難以撫平的創傷，建議
        能為受監理人安排個別諮商以舒緩此等事件對之所造成
        之影響。
      ⑵○○Ⅰ考量受監理人的年齡尚小，孩子除了無法承受會面得
        長時間搭乘交通工具的奔波之苦，也避免與母親分離過
        久時間使其心生恐懼，建議如下：
          i.避免太過密集及時間冗長的探視，建議可以兩個禮
            拜見一次面，時間避免超過兩個小時以上。ii.擁
            有探視權的家長應能至受監理人的居住地進行探視
            ，避免受監理人的舟車勞頓，也能增加受監理人被
            探視之意願。iii.考量受監理人目前之心理狀態，
            建議能經由「第三人」以「陪伴性質」的進行探視
            ，並將地點選在受監理人居住地之公共場合，以協
            助探視能夠順利進行。此「第三人」可為心理或社
            工等專業人士，能與受監理人建立信任關係，並得
            到父母雙方的同意與認可，較為適當。iv.兩造應
            清楚讓受監理人知道外出及返家的時間，並且準時
            探視及將孩子送回家中，對於受監理人在心裡對父
            母信賴感的建立相當重要。Ⅱ受監理人在探視過程
            中，受到父母雙方詢問及過度關切的壓力，以及父
            母親間未具有信任基礎，曾經獲知父母雙方離異爭
            吵過程的訊息而造成不安，均可能對受監理人在心
            理發展上造成難以撫平的創傷，建議能為受監理人
            安排個別諮商以舒緩此等事件對之所造成的影響。
      ⑶建議兩造能藉由心理諮商的途徑，幫助兩造釐清為人父
        母之職責，避免在子女前提及對方不是，並在以其子丁
        ○○、丙○○、張○○最大的利益下建立探視丁○○、丙○○、張
              ○○的共識，讓丁○○、丙○○、張○○在其成長的過程
              中，避免因父母離異而受到超過其所能負荷的壓
              力。讓受監理人了解判決結果不會影響父母對受
              監理人的照顧和關心，使受監理人能有穩定的生
              活環境，促使其在身心發展能趨於健康與成熟。
      ⑷建議兩造應能將探視方式、聯繫方式、主要聯絡人及探
        視費用等做詳細且確實之分工，以避免在聯繫探視過程
        中，傳遞訊息上有所遺漏，導致兩造加深對對方的誤解
        ，反而不利於受監理人探視的進行與其福祉。
    ⒎其他法院認為適當或程序監理人認為應使法院了解之事項
      ⑴受監理人處於父母打官司的情境中，已對之造成很大的
        心理負擔。
      ⑵受監理人必須承接來自父母雙方的期待，又想要照顧父
        母雙方的情緒，對尚在低年級、高年級及國中青春期的
        丁○○、丙○○、張○○來說，此舉實在不利於受監理人的成
        長與發展。
      ⑶建議父母親應以受監理人的需求考量，讓受監理人在父
        母離異的狀態下，仍能享有來自父母的疼愛，能有充份
        的自由去與任何一方有情感的維繫為是。
  ㈢本院爰審酌兩造意見及所生未成年子女之年齡、生活狀況及
    父母子女間之感情等情狀，並參酌程序監理人戊○○之前揭訪
    視報告書，認為甲○○與丁○○、丙○○之會面交往方式應如附表
    所示；而乙○○與張淮勛間之會面交往方式於初期應由心理
    或社工等專業人士陪同，俟張○○對乙○○之抗拒減少，互信基
    礎建立後，再以漸進方式進行會面交往，爰酌定乙○○與張○○
    會面交往之時間與方式如附表所示，兩造並應在符合未成
    年子女最佳利益之前提下，遵守附表所定事項，以利未成
    年子女人格之健全發展。又本院僅係依現有情況為上開酌定
    ，並非永久必然之安排，兩造在行使探視會面交往時，仍應
    以慎重之方式為之。若兩造於探視子女時，對子女有未盡保
    護教養義務或不利情事時，或任何一方有以任何不正當方法
    阻撓他方行使探視權，他方均得訴請法院變更會面之方式、
    期間，併予敘明。
三、爰裁定如主文。
中    華    民    國   104    年    12    月    22    日
                    家事法庭
                        審判長法  官 林麗玲
                              法  官 朱漢寶
                              法  官 李昆霖
正本係照原本作成。
本裁定除以適用法規顯有錯誤為理由外，不得再抗告。如提起再
抗告，應於收受後10日內委任律師為代理人向本院提出再抗告狀
。並繳納再抗告費新臺幣１千元。
中    華    民    國   104    年    12    月    22    日

                              書記官 張郁琳

附表：
一、甲○○與子女丁○○、丙○○之會面交往方式
  ㈠平日聯絡：
    在不影響丁○○、丙○○學業及生活作息之情形下，甲○○
    得隨時以撥打電話方式為「通話」，並得隨時以傳真、書信
    、視訊、電子郵件或其他通訊方式為「聯絡」。
  ㈡外出或同住：
    1.自本件裁定作成時起至丁○○、丙○○年滿16歲之期間：
      ⑴甲○○得於每月第二週、第四週週六上午10時起，親自
        或委託親人前往乙○○住處接丁○○、丙○○外出同住
        ，照顧至翌日即週日晚上8時前，親自或委託親人將丁
        ○○、丙○○送回乙○○住處。
      ⑵丁○○、丙○○放寒、暑假期間，甲○○得自寒、暑假
        過半之首日上午9時起，親自或委託親人前往乙○○住
        處接丁○○、丙○○外出同住，照顧至寒、暑假期間結
        束之日中午12時前，再親自或委託親人將丁○○、丙○
        ○送回乙○○住處。上開寒假會面交往期間應包含中華
        民國偶數年（指106年、108年…）之農曆春節期間，自
        除夕日上午9時起至大年初二晚上8時止，其餘農曆春節
        期間，丁○○、丙○○應與乙○○共處；及中華民國單
        數年（指105年、107年、…）之農曆春節期間，自大年
        初三上午9時起至大年初五晚上8時止，其餘農曆春節期
        間，丁○○、丙○○應與乙○○共處。倘寒假之會面交
        往期間未逢農曆春節假期或有應與乙○○共處之情形，
        均應減縮或補足當年度寒假之會面交往期間至寒假期間
        半數。
    2.自丁○○、丙○○年滿16歲後至成年止，甲○○與丁○○
      、丙○○之會面交往方式，應尊重丁○○、丙○○之意願
      。
二、乙○○與子女張○○之會面交往方式
  ㈠平日聯絡：
    在不影響張○○學業及生活作息之情形下，乙○○得隨時以
    撥打電話方式為「通話」，並得隨時以傳真、書信、視訊、
    電子郵件或其他通訊方式為「聯絡」。
  ㈡外出或同住：
    1.自本件裁定作成時起至張○○年滿16歲之期間：
      ⑴最初3個月之期間：
        乙○○得於每月第一週、第三週週六上午10時起至12時
        止，親自或委託親人前往甲○○住處接張○○外出至張
        ○○居住地之公共場合，並在心理或社工等專業人士陪
        同下，照顧至當日12時前，再親自或委託親人將張○○
        送回甲○○住處。
      ⑵第4至6個月之期間：
        乙○○得於每月第一週、第三週週六上午10時起至下午
        2時止，親自或委託親人前往甲○○住處接張○○外出
        至張○○居住地之公共場合，並在心理或社工等專業人
        士陪同下，照顧至當日下午2時前，再親自或委託親人
        將張○○送回甲○○住處。
      ⑶第7至12個月之期間：
        乙○○得於每月第一週、第三週週六上午10時起至晚上
        8時止，親自或委託親人前往甲○○住處接張○○外出
        至張○○居住地之公共場合，照顧至當日晚上8時止，
        再親自或委託親人將張○○送回甲○○住處。
      ⑷至張○○年滿16歲之期間：
        ①乙○○得於每月第一週、第三週週六上午10時起，親
          自或委託親人前往甲○○住處接張○○外出同住，照
          顧至翌日即週日晚上8時前，親自或委託親人將張○
          ○送回甲○○住處。
        ②張○○放寒、暑假期間，乙○○得自寒、暑假期間之
          首日上午9時起，親自或委託親人前往甲○○住處接
          張○○外出同住，照顧至寒、暑假期間過半之日中午
          12時止，再親自或委託親人將張○○送回甲○○住處
          。上開寒假會面交往期間應包含中華民國單數年（指
          105年、107年…）之農曆春節期間，自除夕日上午9
          時起至大年初二晚上8時止，其餘農曆春節期間，張
          ○○應與甲○○共處；及中華民國偶數年（指106年
          、108年…）之農曆春節期間，自大年初三上午9時起
          至大年初五晚上8時止，其餘農曆春節期間，張○○
          應與甲○○共處。倘寒假之會面交往期間未逢農曆春
          節假期或有應與甲○○共處之情形，均應減縮或補足
          當年度寒假之會面交往期間至寒假期間半數。
    2.自張○○年滿16歲後至成年止，乙○○與張○○之會面交
      往方式，應尊重張○○之意願。
三、兩造遵守事項
  ㈠兩造關於前述㈡、㈡之外出、同住，應於事前一日晚上
    8時前通知他造或其指定之人。兩造如不能準時接送兩造子
    女，或欲放棄該次會面交往時，均應於前一日告知他造或其
    指定之人。
  ㈡兩造之聯絡方式及兩造子女之居住處所如有變更，應隨時通
    知他造或其指定之人。
  ㈢兩造在實施外出、同住之日，不得有遲延送回兩造子女之情
    形。
  ㈣兩造應努力扮演合作父母親角色，且均不得對兩造子女灌輸
    反抗或醜化對造之觀念（此舉會傷害稚子之人格）及危害兩
    造子女身心健康之行為。
  ㈤如兩造子女於同住、出遊過程中患病或遭遇事故，而他造無
    法就近照料時，該造應為必要之醫療措施，即在其會面交往
    過程中，仍應善盡對未成年子女之保護教養義務，並應盡速
    通知他造。
  ㈥上列所定會面交往之方式與期間，非經雙方之書面同意或經
    聲請法院裁定變更，不得任意主張變更、延期或保留。兩造
    並應協助兩造子女依附表所示之方式與他造會面交往。
  ㈦任何一方如欲帶同兩造子女出國、移民或其他足以影響他造
    親子關係之事項，應事先徵得他造同意。